最高法院民事判決　　　　　　　　一○○年度台上字第八九號
上　訴　人　曾　　丑
　　　　　　陳 順 輝
　　　　　　曾林美英
　　　　　　曾 順 德
　　　　　　曾 志 雄
　　　　　　曾 麗 津
共　　同
訴訟代理人　蘇 俊 誠律師
被 上訴 人　張 有 煌
訴訟代理人　陳 俊 偉律師
上列當事人間請求分割共有物事件，上訴人對於中華民國九十九
年七月十四日台灣高等法院高雄分院第二審判決（九十七年度重
上字第九八號），提起上訴，本院判決如下：
    主  文
原判決廢棄，發回台灣高等法院高雄分院。
    理  由
本件被上訴人起訴主張：伊與上訴人共有坐落屏東縣東港鎮○○
○段一○七地號、面積一萬零八百四十九平方公尺土地（下稱系
爭土地），伊應有部分為0000000分之四七○七五○，上
訴人曾丑應有部分為一一四一五○分之一三七四五，上訴人曾志
雄及曾麗津之被繼承人曾霖（民國九十九年四月六日死亡，由該
二人於原審承受訴訟）應有部分為一一四一五○分之六八七二，
上訴人陳順輝應有部分為一一四一五○分之一五四八六，上訴人
曾林美英應有部分為一一四一五○分之一五四八六，上訴人曾順
德應有部分為一一四一五○分之一五四八六。系爭土地並無因物
之使用目的有不能分割之情形，亦未訂有不分割之期限，兩造雖
曾於崁頂鄉調解委員會進行調解，惟因調解未成立而無法協議分
割等情，爰依民法第八百二十三條、第八百二十四條之規定，求
為准予分割共有物之判決。
上訴人則以：兩造前已於崁頂鄉調解委員會達成調解協議，被上
訴人向伊索取土地所有權狀正本、代收地政規費及印鑑證明，委
託代書辦理，並已開始釘板模構築道路，足見調解方案業已成立
。系爭土地係伊祖先遺產，伊願意以地易地，留一條九台尺寬的
道路供被上訴人通行，被上訴人不應再要求分得臨路部分土地，
仍應依原先調解時之分割方案分割等語，資為抗辯。
原審將第一審依該判決附圖二所示分割方案分割之判決廢棄，改
按依原判決附圖六（下稱附圖六）所示之分割方案分割，無非以
：系爭土地位於屏東縣東港鎮○○○○路興隆社區附近，呈不規
則長方形，面對興東路約寬八十四公尺，深度平均約一百五十四
公尺長，屬一般農業用地，附近地區多為透天住宅及農業用地，
主要聯外道路為二十米興東路及興和路，北至屏東縣崁頂鄉市區
，東可通往屏東縣南州鄉市區，南可至屏東縣東港鎮市區。兩造
請求裁判分割前，曾由崁頂鄉調解委員會調解系爭土地分割事宜
，惟調解未成立。系爭土地為農牧用地，於分割後仍係供農作之
用，而依附圖六方案分割，被上訴人分得面對興東路面寬約九公
尺之土地，於供通行至南端農地之通路外，也有較寬之剩餘寬度
供農作之用，更能達到被上訴人便於從事農作之目的，而上訴人
曾順德、陳順輝及曾林美英所配受面寬雖較現實際使用之面寬為
小，但其減少之面寬不多，但相對的使系爭土地之總價值比現況
之土地總值為高，故應依附圖六之方案分割為：如該附圖編號(3)
分歸被上訴人所有；編號(1)分歸上訴人曾志雄及曾麗津按應有部
分各二分之一共有；編號(2)分歸上訴人曾丑所有；編號(4)分歸上
訴人曾順德所有；編號(5)分歸上訴人陳順輝所有；編號(6)分歸上
訴人曾林美英所有。上訴人曾林美英、陳順輝、曾順德、曾丑、
曾志雄及曾麗津依序應補償被上訴人新台幣（下同）七萬零一百
十一元、十三萬三千四百零七元、七萬零一百十一元、六萬一千
一百二十六元、三萬零六百六十三元等詞，為其判斷之基礎。
按繼承人有數人時，在分割遺產前，各共有人對於遺產全部，為
公同共有，民法第一千一百五十一條定有明文。故在分割遺產以
消滅公同共有關係以前，共同繼承人所繼承之財產乃具有獨立之
特別財產性質，而歸屬於共同繼承人公同共有。又依修正前民法
第八百二十七條第二項規定，各公同共有人之權利，及於公同共
有物之全部，則各該共有人自無所謂有應有部分（本院三十七年
上字第六四一九號判例參照）。本件系爭土地原共有人曾霖於九
十九年四月六日死亡，由上訴人曾志雄及曾麗津繼承，有戶籍謄
本可稽（見原審卷(二)七四～七六頁），依上說明，上訴人曾志雄
及曾麗津所繼承之部分，在分割遺產以前，屬於公同共有。原審
未命當事人提出上訴人曾志雄及曾麗津於繼承後之系爭土地登記
謄本，並查明其二人是否已因分割遺產而消滅公同共有關係，即
逕將如附圖六編號(1)分歸上訴人曾志雄及曾麗津按應有部分各二
分之一共有，已嫌速斷。且分割共有物，以消滅共有關係為目的
。法院裁判分割共有土地時，除因該土地內部分土地之使用目的
不能分割（如為道路）或部分共有人仍願維持其共有關係，應就
該部分土地不予分割或准該部分共有人成立新共有關係外，應將
土地分配於各共有人單獨所有（本院六十九年台上字第一八三一
號判例參照）。倘上訴人曾志雄及曾麗津已因消滅公同共有關係
而取得系爭土地之應有部分，則除因使用目的不能分割或上訴人
曾志雄及曾麗津表明仍願維持其共有關係外，即應將土地分配於
其二人單獨所有。原審未敘明該部分土地有不能消滅共有關係之
理由，仍判決維持其二人之共有關係，亦有可議。究竟上訴人曾
志雄及曾麗津所繼承之部分，係屬於何種共有關係之狀態（公同
共有或分別共有），猶待事實審法院加以調查審認，本院尚無從
為法律上之判斷。上訴論旨，指摘原判決不當，求予廢棄，非無
理由。
據上論結，本件上訴為有理由。依民事訴訟法第四百七十七條第
一項、第四百七十八條第二項，判決如主文。
中    華    民    國  一○○  年    一    月   二十   日
                      最高法院民事第七庭
                          審判長法官  顏  南  全  
                                法官  林  大  洋  
                                法官  沈  方  維  
                                法官  鄭  傑  夫  
                                法官  李  慧  兒  
本件正本證明與原本無異
                                      書  記  官  
中    華    民    國  一○○  年    二    月    一    日
                                                    ｍ